臺灣高等法院高雄分院民事判決　　　　95年度上更(二)字第35號
上　訴　人　華南商業銀行股份有限公司
法定代理人　乙○○
訴訟代理人　侯重信律師
被上訴人　　丙○○
　　　　　　甲○○
共　　　同
訴訟代理人　黃宏綱律師
　　　　　　呂富田律師
上列當事人間請求撤銷贈與等事件，上訴人對於民國91年7 月17
日臺灣高雄地方法院91年度重訴字第350 號第一審判決提起上訴
，並於本院為訴之追加，經最高法院第二次發回更審，本院於民
國96年6 月20日言詞辯論終結，判決如下：
    主  文
上訴及追加之訴均駁回。
第二審、追加之訴及發回前第三審之訴訟費用均由上訴人負擔。
    事實及理由
一、上訴人主張：訴外人七海修護廠股份有限公司（下稱七海公
    司）、高品福仕汽車股份有限公司（下稱高品福仕公司），
    分別向上訴人借款新臺幣（下同）1000萬元及1011萬994 元
    ，迄未清償，而被上訴人丙○○為該二公司借款債務之連帶
    保證人，就上開債務負有連帶清償責任。詎丙○○竟於民國
    90年12月7 日將其所有坐落高雄市○○區○○段第1612之22
    地號，地目建，面積65平方公尺之土地，及其上建號2391號
    ，門牌號碼高雄市苓雅區○○○路79巷15之1 號之房屋（以
    下合稱系爭房地），贈與其配偶即被上訴人甲○○，並於90
    年12月14日辦理移轉登記完畢，而有害於上訴人之債權。縱
    認被上訴人間上開移轉系爭房地之目的，係丙○○為抵償積
    欠甲○○之借款債務，核其性質亦應評價為無償行為，上訴
    人自得依民法第244 條第1 項規定，訴請撤銷之。又縱認被
    上訴人間移轉系爭房地係屬有償行為，被上訴人亦明知此舉
    有害於上訴人之債權，上訴人亦得依民法第244 條第2 項規
    定撤銷之（按此部分係上訴人於本院第一次更審前所追加）
    。爰依民法第244 條第1 、2 、4 項規定，聲明：(一)被上訴
    人間就系爭房地於90年12月7 日以贈與為移轉原因之債權行
    為及移轉登記行為均應予撤銷。(二)甲○○就系爭房地於90年
    12月14日所為之所有權移轉登記應予塗銷。
二、被上訴人則均以：丙○○雖有擔任七海公司及高品褔仕公司
    借款債務之連帶保證人，惟系爭房地於80年4 月間以總價
    758 萬元向訴外人丁○○購買時，丙○○曾向甲○○借款
    553 萬元，嗣因房價低落，且甲○○催促還款，丙○○始將
    系爭房地出賣予甲○○以抵償借款，且為節稅而以贈與名義
    辦理，實際上並非贈與。至丙○○雖因處分系爭房地致減少
    財產，惟同時亦減少債務，且出賣系爭房地之價款相當，又
    被上訴人對七海公司及高品褔仕公司與上訴人間之債務情形
    ，均不知悉，其等並無詐害上訴人債權之意思及行為等語，
    資為抗辯。聲明：駁回上訴人之訴。
三、原審判決駁回上訴人之請求，上訴人不服，提起上訴，並於
    本院第一次更審前追加主張若被上訴人間上開移轉系爭房地
    之行為係屬有償行為，亦得依民法第244 條第2 項規定撤銷
    。經本院更審前二次判決均將原審判決廢棄，改判被上訴人
    敗訴，被上訴人不服，提起第三審上訴，經最高法院第二次
    廢棄發回，上訴人於本院聲明：(一)原判決廢棄。(二)被上訴人
    間就系爭房地於90年12月7 日所為以贈與為移轉原因之債權
    及物權行為均應予撤銷。(三)甲○○就系爭房地於90年12月14
    日所為之所有權移轉登記應予塗銷。被上訴人則聲明上訴駁
    回。經核上訴人上開追加之訴部分與其起訴請求部分，其請
    求之基礎事實同一，依民事訴訟法第446 條第1 項但書、第
    255 條第1 項第2 款之規定，應予准許，併此敘明。
四、兩造不爭執事項：
  (一)丙○○為七海公司及高品褔仕公司向上訴人借款之連帶保證
    人，而該借款債務，於被上訴人間就系爭房地移轉當時，合
    計有2011萬994 元之本息及違約金尚未清償，此有保證書及
    借款資料明細在卷可稽（原審卷第10-36 頁）。
  (二)被上訴人間就系爭房地於90年12月7 日訂立「贈與」契約，
    並於同年月14日以「贈與」為原因辦理移轉登記完畢，此有
    土地及建物登記謄本及移轉登記資料在卷可憑（原審卷第8-
    9 頁、第46-56 頁）。
  (三)丙○○於80年4 月26日向訴外人丁○○購買系爭房地之總價
    款為758 萬元，而其中553 萬元，係自甲○○之帳戶內提款
    支付，此有買賣契約書及各該提款、付款明細資料在卷可稽
    （原審卷82-92 頁）。
　(四)丙○○於移轉系爭房地後，其剩餘財產並不足以清償上開借
　　款債務，此有丙○○之財產歸戶資料在卷可憑（原審卷第58
    -59頁）。
  (五)系爭房地（含增建之未保存登記部分）經遠現不動產估價師
    事務所鑑定結果，其於90年12月7 日之交易價格估計為585
    萬5901元。
五、兩造爭點：
  (一)被上訴人間就系爭房地之移轉行為，究應評價為贈與抑或買
    賣行為？
  (二)上訴人本於民法第244 條第1 、2 、4 項之規定，訴請撤銷
    被上訴人間就系爭房地所為之債權及物權行為，併請求甲○
    ○就系爭房地所為之所有權移轉登記應予塗銷，有無理由？
六、被上訴人間就系爭房地之移轉行為，究應評價為贈與抑或買
    賣行為？
  (一)上訴人主張被上訴人間就系爭房地之移轉原因為贈與，無非
    係以丙○○將系爭房地所有權移轉登記予甲○○時，登記原
    因係載明為夫妻贈與，且於辦理移轉登記時，另有檢附贈與
    契約書及高雄市國稅局核發之贈與稅不計入贈與總額證明書
    為憑，且被上訴人所稱用以抵償債務之553 萬元並非丙○○
    向甲○○之借款，而係夫妻共同享用之財產，縱非夫妻共同
    享用之財產，亦屬甲○○贈與丙○○之款項等情，為其論據
    ，並據上訴人提出系爭房地之土地、建物登記謄本（原審卷
    第8- 9頁）及高雄市新興地政事務所函送原審之土地登記申
    請案件為證（原審卷47-56 頁）。被上訴人則否認系爭房地
    之移轉原因為贈與，而屬有償之買賣，係因丙○○曾向甲○
    ○借款553 萬元購買系爭房地，後無力清償，始將系爭房地
    移轉登記予甲○○以抵償該553 萬元之借款等語。
  (二)經查，系爭房地之登記謄本上就移轉之原因雖記載為「夫妻
    贈與」，惟按配偶相互贈與之財產，不計入贈與總額，遺產
    及贈與稅法第20條第1 項第6 款定有明文，即夫妻間之贈與
    ，免課贈與稅。故被上訴人辯稱：若採用買賣辦理系爭房地
    之移轉登記，則應依所得稅法第14條第7 類之規定計算財產
    交易所得，並須併入當年度所得申報所得稅，是被上訴人若
    採用「夫妻贈與」之方式辦理登記，自可達節稅效果等情，
    堪予採信。又「配偶相互贈與之土地，得申請不課徵土地增
    值稅。但於再移轉第三人時，以該土地第一次贈與前之原規
    定地價或前次移轉現值為原地價，計算漲價總數額，課徵土
    地增值稅。」「土地所有權人出售其自用住宅用地者，都市
    土地面積未超過三公畝部分或非都市土地面積未超過七公畝
    部分，其土地增值稅統就該部分之土地漲價總數額按百分之
    十徵收之。」「土地所有權人，依第一項規定稅率繳納土地
    增值稅者，以一次為限。」土地稅法第28條之2 及同法第34
    條第1 項前段、第4 項亦分別規定甚明。故被上訴人又抗辯
    因丙○○於昔日出售其所有坐落基隆之房地時，已適用一次
    土地增值稅之自用住宅優惠稅率，日後再出售房地時已不能
    再適用自用住宅優惠稅率，但如將系爭房地先以「夫妻贈與
    」為原因，辦理移轉登記予未曾適用過自用住宅優惠稅率之
    甲○○，除可依土地稅法第28條之2 規定免徵移轉當時之土
    地增值稅外，將來甲○○縱將系爭房地再轉售他人，亦可依
    同法第34條第4 項之規定，享受自用住宅優惠稅率課徵土地
    增值稅之利益等語，參照上開土地稅法之規定，亦屬有據。
    雖上訴人主張：若採贈與方式，雖可免除贈與稅及土地增值
    稅，但依土地稅法第28條之2 規定，若將來甲○○再將系爭
    房地移轉予第三人時，即應以第一次贈與前之原規定地價為
    計算依據，其稅額應會較高，並不可能達到節稅之目的云云
    。惟查，甲○○日後是否會將系爭房地再移轉登記予他人並
    不確定，且縱有移轉之事實，惟土地增值稅之稅額亦會因土
    地公告現值調整之高低或幅度，及移轉人得否享有自用住宅
    之優惠稅率而影響其稅額之課徵，自難據此推認甲○○於日
    後再行移轉系爭房地時，即會被課徵較高額之土地增值稅，
    而認被上訴人間所辦理之夫妻贈與方式不足以達到節稅之目
    的。從而，上訴人以系爭房地之移轉原因既載明為贈與，即
    可認定系爭房地係丙○○贈與甲○○云云，不足採信。
  (三)又丙○○於80年4 月26日向訴外人丁○○購買系爭房地之總
    價款為758 萬元，而其中之553 萬元，係由甲○○之帳戶內
    提款而支付之事實，此有買賣契約書及各該提款、付款明細
    資料在卷可稽（原審卷82-92 頁），且為上訴人所不爭執。
    上訴人雖主張該553 萬元之款項係被上訴人所共同享有，縱
    屬甲○○所有，亦係甲○○贈與丙○○，而非借款云云。惟
    按夫妻以法定財產制為其夫妻財產制時，聯合財產中，夫或
    妻於結婚時所有之財產，及婚姻關係存續中取得之財產，為
    夫或妻之原有財產，各保有其所有權，74年6 月3 日修正公
    布之民法第1017條第1 項定有明定。查丙○○於80年間購買
    系爭房地之價金，其中之553 萬元既係提領自其配偶甲○○
    之帳戶，而上開款項存放於甲○○之帳戶內，依其形式及一
    般社會觀念可認定存放於某人帳戶內之款項應屬該人所有之
    常情觀之，上開款項自屬甲○○個人所有。參酌甲○○為執
    業會計師，其自有相當之經濟資力，亦應認該553 萬元款項
    係屬甲○○於結婚時所有或於婚姻關係存續中取得之財產，
    自屬甲○○所有之原有財產，丙○○僅於處理日常家務範圍
    內始得處分之，此觀同法第1003條之規定即明，故上訴人主
    張該553 萬元存款係屬被上訴人夫妻之財產，應由被上訴人
    共同享用云云，自難採信。又當事人主張有利於己之事實者
    ，就其事實有舉證之責任，民事訴訟法第277 條前段定有明
    文，且主張法律關係存在之當事人，須就該法律關係發生所
    須具備之特別要件，負舉證之責任，最高法院48年台上字第
    887 號判例足資參照。查上訴人另主張上開553 萬元款項，
    縱非屬被上訴人共同享用之財產，亦屬甲○○對丙○○之贈
    與云云，已為被上訴人所否認，並辯稱該款項係屬丙○○對
    甲○○之借款等語。查甲○○同意丙○○自其帳戶內提領該
    款項以支付買賣價金，其提領之原因事實既非必然僅有贈與
    一途，上訴人既主張係贈與，即應由上訴人對此有利於己之
    事實，負舉證之責，惟上訴人迄未能舉證證明，自難遽信。
    從而，尚難單憑上開款項係由丙○○自甲○○帳戶內提領，
    並用以支付買賣價金，即認係甲○○贈與丙○○之款項，上
    訴人此部分主張，亦難採信。
  (四)查上訴人就丙○○購買系爭房地所支付之價金中，有553 萬
    元係自甲○○帳戶所支出之事實既不爭執，而該款項既非丙
    ○○與甲○○所共同享有，應屬甲○○所有之原有財產，且
    上訴人亦無從證明甲○○有將該款項贈與丙○○之情事，業
    如上述，則被上訴人抗辯該款項屬丙○○向甲○○之借款等
    語，即可採信。上訴人雖又主張丙○○在借款前後有相當之
    資力，並無向甲○○借款之必要，且亦無返還之情事，可見
    並非借款云云。惟夫妻間之金錢借貸，依一般常情，本不以
    借款之一方本身是否有資力為必要，蓋有資力者亦可能因有
    其他支出致無法週轉而需借款，亦不必然會約定清償期限或
    利息，則縱認丙○○在借款前後有相當之資力，亦難遽認其
    並無向甲○○借款之必要，故上訴人上開主張，亦難採信。
    況縱認丙○○自甲○○帳戶內提領553 萬元支付系爭房地之
    買賣價金，並非出於借貸，亦不足以推論丙○○於90年12月
    14日將系爭房地移轉予甲○○時，必屬贈與，上訴人以此遽
    謂丙○○移轉系爭房地所有權登記予甲○○，係屬贈與之無
    償行為云云，亦難認為適當。
  (五)按民法第244 條第1 、2 項所稱之無償或有償行為，係以債
    務人與第三人間之行為是否互為對價關係之給付為其區別之
    標準（最高法院95年度台上字第2609號判決意旨參照）。綜
    上，丙○○於80年間向丁○○購買系爭房地時，其由甲○○
    帳戶內所提領之553 萬元，既屬甲○○所有之原有財產，並
    非丙○○所有之財產，且亦非甲○○贈與丙○○之款項，而
    屬借貸之性質，如上所述。則丙○○將系爭房地移轉登記予
    甲○○時，既係以系爭房地抵償丙○○向甲○○之553 萬元
    借款債務，則被上訴間即有互為對價關係之給付行為。從而
    ，被上訴人間移轉系爭房地之行為，自應評價為買賣行為，
    而非贈與。上訴人主張係贈與云云，不足採信。
七、上訴人本於民法第244 條第1 、2 、4 項之規定，訴請撤銷
    被上訴人間就系爭房地所為之債權及物權行為，併請求甲○
    ○就系爭房地所為之所有權移轉登記應予塗銷，有無理由？
  (一)按債務人所為之無償行為，有害及債權者，債權人得聲請法
    院撤銷之。債務人所為之有償行為，於行為時明知有損害於
    債權人之權利者，以受益人於受益時亦知其情事者為限，債
    權人得聲請法院撤銷之。債權人依第1 項或第2 項之規定聲
    請法院撤銷時，得並聲請命受益人或轉得人回復原狀。但轉
    得人於轉得時不知有撤銷原因者，不在此限。民法第244 條
    第1 、2 、4 項分別定有明文。查丙○○將系爭房地移轉登
    記予甲○○時，既係以系爭房地抵償丙○○向甲○○之553
    萬元借款債務，則被上訴間即有互為對價關係之給付行為，
    故被上訴人間移轉系爭房地之行為，自應評價為買賣行為，
    而非贈與，已如上述。從而，上訴人主張被上訴人間移轉系
    爭房地之行為係屬無償行為，而依民法第244 條第1 、4 項
    之規定，請求撤銷被上訴人間就系爭房地於90年12月7 日以
    贈與為移轉原因之債權行為及移轉登記行，且甲○○就系爭
    房地於90年12月14日所為之所有權移轉登記應予塗銷，自屬
    無據。
  (二)次按債務已屆清償期，債務人就既存債務為清償者，固生減
    少積極財產之結果，但同時亦減少其消極財產，於債務人之
    資力並無影響，不得指為民法第244 條第1 項或第2 項之詐
    害行為。惟在代物清償，如代償物之價值較債權額為高，有
    損害於債權人之權利時，而受益人於受益時方知其情事者，
    仍有同法條第2 項之適用，最高法院55年台上字第2839號判
    例可資參照。查本院已認定丙○○係將系爭房地出賣與其夫
    甲○○，並以80年間積欠之553 萬元借款債務抵償該價金，
    如上所述，故倘系爭房地之價值非較該553 萬元之借款額為
    高而無損於上訴人之權利時，參照上開最高法院判例意旨，
    即於丙○○之責任財產並無影響。此時，即不能指其為民法
    第244 條第2 項規定之詐害行為。經查，丙○○於80年4 月
    26日向丁○○購買系爭房屋之價格為758 萬元，而系爭房地
    於購買當時，丁○○並未增建有未保存登記建物，該未保存
    登記建物係丙○○於購買系爭房地後所另行增建等情，此有
    不動產買賣契約書一份在卷可稽（原審卷第82-83 頁），並
    經證人丁○○於本院證述屬實（本院卷第118 頁）。足見系
    爭房地本無增建之建物，而係丙○○購買後，於移轉登記予
    甲○○前所增建之事實，堪以認定。
  (三)另經本院囑託遠現不動產估價師事務所鑑定系爭房地於被上
    訴人移轉原因發生之日期，即90年12月7 日時之交易價格為
    若干，據該不動產估價師事務所之鑑估，認：1.系爭房地之
    土地面積為65平方公尺，其價值為273 萬4030元。2.建物面
    積170.92平方公尺，價值為223 萬4109元。3.未保存登記之
    增建建物部分，面積83.43 平方公尺，價值為88萬7762元。
    故系爭房地於90年12月7 日之交易價格合計為585 萬5901元
    之事實，此有不動產估價報告書一份在卷可稽（存於卷外）
    。本院認該不動產估價師事務所係分別以比較法、收益法評
    估系爭房地之價格，並考量以比較法之蒐集資料可信度、鑑
    估種類條件差異及價格形成因素之相近程度等因素，採加權
    方式，比較價格之加權比重為50% ，收益價格之加權比重亦
    為50% ，而最後決定系爭房地之上開估價金額，已充分考量
    系爭房地之相關價格形成因素，因認上開鑑估價值，可認為
    適當，且亦為兩造所不爭，而可為判定丙○○於代物清償時
    ，其代償物之價值是否較債權額為高之標準。又因丙○○於
    80 年4月間向甲○○借款553 萬元向丁○○購買系爭房地時
    ，系爭房地並未有增建建物，該未保存登記建物係丙○○於
    購買後另行興建，故於計算丙○○於本件為代物清償，其代
    償物之價值是否較債權額為高時，上開未保存登記建物部分
    之價值88萬7762元，即不應計算在代償物之價值內。即丙○
    ○實際上係以交易價格496 萬8139元（5,855,901 －
    887,762 ＝4,968,139） 之土地及建物之價值，抵償積欠甲
    ○○之553 萬元借款債務。從而，丙○○於90年12月7 日以
    553 萬元之價格，出售經鑑定交易價格僅496 萬8139元之系
    爭房地予甲○○，一方面固生減少系爭房地積極財產之結果
    ，惟同時亦減少其消極財產即積欠553 萬元之借款債務，故
    於丙○○之資力並無影響，自不能謂丙○○上開出賣系爭房
    地之行為係屬詐害上訴人債權之行為。故上訴人主張計算系
    爭房地之交易價格時，不應剔除上開未保存登記建物之價格
    云云，亦不足採信。
  (四)綜上，被上訴人間就系爭房地所為之買賣及移轉行為，既不
    構成詐害上訴人債權之行為，則上訴人依民法第224 條第2
    、4 項規定訴請撤銷被上訴人間就系爭房地所為之債權及物
    權行為，併請求甲○○就系爭房地所為之所有權移轉登記應
    予塗銷，亦屬無據。
八、綜上所述，本件上訴人主張被上訴人間就系爭房地所為之債
    權行為及物權之移轉行為，已詐害上訴人債權云云，不足採
    信。從而，上訴人本於民法第224 條第1 、2 、4 項規定訴
    請撤銷被上訴人間就系爭房地所為之債權及物權行為，併請
    求甲○○就系爭房地所為之所有權移轉登記應予塗銷，為無
    理由，不應准許。原審為上訴人敗訴之判決，並無不合。上
    訴及追加之訴意旨指摘原判決不當，求予廢棄改判，為無理
    由，均應予駁回。
九、本件事證已臻明確，兩造其餘攻擊防禦方法，於判決結果不
    生影響，不再一一論述，併此敘明。
據上論結，本件上訴及追加之訴均為無理由，依民事訴訟法第44
9 條第1 項、第78條，判決如主文。
中　　華　　民　　國　　96　　年　　6 　　月　　29　　日
                            民事第三庭
                                審判長法官　張國彬
                                法      官  吳登輝
                                法　　　官　楊富強
以上正本證明與原本無異。
如對本判決上訴，須於判決送達後20日內向本院提出上訴狀，其
未表明上訴理由者，應於上訴後20日內向本院提出上訴理由書（
均須按他造當事人之人數附繕本）。上訴時應提出委任律師或具
有律師資格之人之委任狀，並依附註條文規定辦理。
中　　華　　民　　國　　96　　年　　6 　　月　　29　　日
                                書　記　官　劉博文
附註：
民事訴訟法第466 條之1 ：對於第二審判決上訴，上訴人應委任
律師為訴訟代理人，但上訴人或其法定代理人具有律師資格者，
不在此限。
上訴人之配偶、三親等內之血親、二親等內之姻親，或上訴人為
法人、中央或地方機關時，其所屬專任人員具有律師資格並經法
院認適當者，亦得為第三審訴訟代理人。第1 項但書及第2 項情
形，應於提起上訴或委任時釋明之。
